【裁判字號】    89,訴,536
【裁判日期】    900615
【裁判案由】    分割共有物
【裁判全文】
臺灣嘉義地方法院民事判決  八十九年度訴字第五三六號
    原      告  丁○○
    訴訟代理人  林芳榮律師
    被      告  丙○○
                庚○○
                己○○
    右  一  人
    訴訟代理人  戊○○
    被      告  甲○○
    右  一  人
    訴訟代理人  乙○○
右當事人間請求分割共有物事件，本院判決如左：
    主    文
兩造共有坐落嘉義縣朴子市○○○段六七七地號、地目旱、面積零點壹伍參捌公頃土
地應分割為如附圖一所示：編號甲部分面積零點零肆參伍貳公頃分歸被告庚○○、己○○各按原應有部分比例保持共有；編號乙部分面積零點零肆玖陸公頃分歸被告丙○○取得；編號丙部分面積零點零參肆公頃分歸原告丁○○取得；丁部分面積零點零貳
肆玖捌公頃分歸原告丁○○及被告丙○○、涂良山、己○○各按原應有部分比例保持
共有；戊部分面積零點零零壹柒公頃分歸被告甲○○取得。
訴訟費用由兩造按附表所示比例分擔。
    事    實
甲、原告方面：
  一、聲明：兩造共有坐落嘉義縣朴子市○○○段六七七號，旱，一五三八平方公尺
      ，准予分割，其分割方法如附圖一：甲、四三五、二平方公尺歸被告己○○、
      庚○○共同取得；按己○○四三五二分之一七六六，庚○○四三五二分之二五
      八六，保持共有。乙、四九六平方公尺歸被告丙○○取得；丙、三四○平方公
      尺歸歸原告丁○○取得；丁、二四九、八平方公尺歸原告丁○○、庚○○、己○○、丙○○共同取得，按丁○○二四九八分之一五五○；己○○二四九八分
      之二八四，庚○○二四九八分之四九四，丙○○二四九八分之一七○，保持共
      有暫作廟地使用；戊、十七平方公尺歸甲○○取得。
  二、陳述：
      (1)兩造共有坐落嘉義縣朴子市○○○段六七七地號土地（下稱系爭土地）為兩
        造所共有，各共有人之應有部分為：被告丙○○三分之一、被告庚○○五分
        之一、被告己○○十五分之二、被告甲○○九０分之一、原告丁○○九０分
        之二九，並無法令規定或契約約定不得分割之情形，基於土地經濟有效利用
        ，實有分割之必要，因無法協議分割，爰請求依附圖一之分割方案裁判為分
        割。
      (2)請求按原告所提方案分割之理由：按現地使用位置為分割，不必拆除共有
        人之房屋。分割後之各筆土地均極為方正，每一共有人均分得一完整之土
        地，利用價值高。因代號丁部分被廟占用，在不更動被告丙○○之建屋為
        原則下，就丙○○、庚○○、己○○、丁○○所減少之土地，暫作廟地使用
        ，而保持共有。被告甲○○因所應分配之土地僅十七平方公尺，面積少，
        且係畸零地，同意被廟占用之部分免其負擔，其分配在丁部分旁邊，將來可
        合併使用。
  三、對被告甲○○所提方案不足採之陳述：
      (1)甲○○僅有十七平方公尺，卻分配占道路面四公尺之土地，不公平且不合理
        。又系爭土地係市區建地，應有三公尺之騎樓，附圖二代號Ｅ部分僅四公尺
        深，僅能作為騎樓用。且依畸零地使用規則，將來庚○○所分配代號Ｂ１部
        分，必須讓出土地公甲○○合併使用，方得建築房屋，對庚○○不公平、不
        合理。
      (2)將庚○○之土地分成二塊，影響土地之完整利用，減損土地價值。
      (3)將被廟占用之土地全部劃歸原告丁○○，對原告不公平，也不合理。
      (4)將最為方正之代號Ｃ部分分配給丙○○，已是最為有利，卻又將代號Ａ靠東
        面道路面劃出四公尺歸丙○○，影響代號Ａ部分土地之利用。
      (5)被告甲○○提出相鄰六七八地號有共有土地可合併使用，按該地號甲○○僅
        有四‧七四平方公尺，面積甚少，且該地號為共有，將來如何分割尚未定，
        根本談不上合併使用。
  四、證據：提出土地登記謄本、地籍圖謄本影本各一件為證，並聲請履勘現場。
乙、被告方面：被告丙○○未於最後言詞辯論期日到場，惟據其前所到場，與其餘被
    告所為之聲明、陳述如左：
  壹、被告丙○○、庚○○、己○○
    聲明及陳述：同意原告所提之分割方案。
  貳、被告甲○○
    一、聲明：駁回原告之訴。
    二、陳述：
      (1)不同意原告所提之分割方案，因該方案未考慮全體共有人之利益，僅以原告
        之利益為出發點，且未考量被告涂文榮在該地段另有數筆土地，將來可合併
        使用，原告所提隻方案顯失公平性。
      (2)請求按附圖二所提之方案分割。所提方案之優點：
        丁○○分配位置地處東北角，屬三角窗之地，位置好，價值高。
        丙○○分配位置，東西兩邊皆面臨道路，其地上物不必拆遷，位置好，價
          值高。
        庚○○、己○○同意保持共有，分配在Ｂ及Ｄ地，己○○現有之地上物不
          必拆遷，將來如需分割，也好處理。
        甲○○分配位置將來可與所有之同段六七八、六八一地號及其他土地合併
          使用。
    三、證據：提出地籍圖、土地登記謄本影本各一件為證。
丙、本院依原告聲請履勘現場，並函請嘉義縣朴子地政事務所測量繪製複丈成果圖。
    理    由
一、本件被告丙○○經合法通知，未於最後言詞辯論期日到場，核無民事訴訟法第三
    百八十六條各款所列情形，爰依原告之聲請，由其一造辯論而為判決。
二、原告主張系爭土地為兩造所共有，各共有人之應有部分為被告丙○○三分之一、
    被告庚○○五分之一、被告己○○十五分之二、被告甲○○九０分之一、原告丁○○九０分之二九，並無法令規定或契約約定不得分割之情形，基於土地經濟有
    效利用，實有分割之必要，因無法協議分割，爰請求依附圖一之方案分割與各共
    有人等語；被告甲○○則以不同意原告所提之分割方案，因該方案未考慮全體共
    有人之利益，僅以原告之利益為出發點，且未考量被告涂文榮在該地段另有數筆
    土地，將來可合併使用，原告所提之方案顯失公平性，並請求依附圖二之分割方
    案為分割等語資為抗辯。
三、按各共有人得隨時請求分割共有物。但因物之使用目的不能分割或契約定有不分
    割之期限者，不在此限；又共有物分割之方法，不能協議決定者，法院得因任何
    共有人之聲請，命為分配，民法第八百二十三條第一項、第八百二十四條第二項
    定有明文。經查系爭土地為兩造所共有，共有人之應有部分為被告丙○○三分之
    一、被告庚○○五分之一、被告己○○十五分之二、被告甲○○九０分之一、原
    告丁○○九０分之二九，且兩造無法達成分割協議，暨系爭土地無因物之使用目
    的不能分割或契約定有不分割之期限等情，為兩造所是認，並有土地登記簿謄本
    、地籍圖謄本各乙份附卷可稽，且經本院勘驗現場查證屬實，有勘驗筆錄乙份足
    憑，並經嘉義縣朴子地政事務所到場測量，製有複丈成果圖附卷足稽。依前開說
    明觀之，原告訴請分割系爭土地，洵屬有據，應予准許。
四、至分割方法，本院爰審酌：
  （一）系爭土地現有磚造平房、鐵皮屋各一棟位於附圖一所示甲部分，為被告己○○所有，另有混凝土磚造倉庫、石棉瓦造雨遮各一座位於附圖一所示乙部分
        ，為被告丙○○所有，且有磚造廟祠、磚造金爐各一座位於附圖一所示丁部
        分，其餘部分皆為空地等已據本院勘驗現場查證明確，並經嘉義縣朴子地政
        事務所繪有複丈成果圖在卷足憑，為堪以認定之事實。
  （二）被告甲○○所提附圖二之分割方案，主張附圖二所示之Ｅ部分歸其分得，惟
        被告甲○○按其應有部分就系爭土地僅能分得０‧００一七公頃之土地，依
        複丈成果圖以比例尺換算結果，Ｅ、Ｄ部分面臨道路寬度僅為十公尺，然Ｅ
        部分即占路面寬度達四公尺有餘，不利Ｄ部分土地利用及經濟價值，對分得
        Ｄ部分土地之共有人不公平，又Ｃ部分土地原可完整分割使用，竟於臨道路
        時又向外擴充，造成Ａ部分土地必須縮減其臨道路之寬度，對分得Ａ部分土
        地之共有人亦不合理，尚且Ａ部分土地上設有廟祠及金爐，均影響共有人分
        得土地後之開發利用及經濟價值，不宜單獨由共有人取得，因此，被告所提
        如附圖二所示之分割方案，爰不予採用。
  （三）原告所提如附圖一所示之分割方案，考量系爭土地上現有地上物之使用情形
        及被告庚○○、己○○願於分割後保持共有之主觀意思，並兼顧丁部分土地
        上尚有廟祠及金爐而由被告己○○、庚○○、丙○○及原告丁○○繼續共有
        ，且丁部分土地臨道路部分長達十八公尺，戊部分土地雖位於丁部分土地之
        前面且臨道路寬度四公尺，然就整體言，並不影響丁部分土地之開發利用，
        對於分得戊部分土地之被告甲○○亦有利。
  （四）綜上所述，原告所提如附圖一所示之分割方案顯較被告甲○○所提如附圖二
        所示之分割方案為優，最能符合經濟效益及公平性，爰判決如主文第一項所
        示。
五、本件雖認原告之主張為有理由，而准予分割系爭土地，惟被告之主張及分割方案
    ，按當時之訴訟程度，確為伸張及防衛權利所必要，依民事訴訟法第八十一條第
    二款之規定，自應命勝訴之原告負擔一部分之訴訟費用。
六、據上論結，原告之訴為有理由，依民事訴訟法第三百八十五條第一項前段、第七
    十八條、第八十五條第一項但書、第八十一條第二款判決如主文。
中      華      民      國    九十      年      六      月    十五    日
~B臺灣嘉義地方法院民事第一庭
~B    法  官  蕭道隆
右為正本係照原本作成
如對本判決上訴須於判決送達後廿日內向本院提出上訴狀
中      華      民      國    九十      年      六      月    十五    日
~B    書記官  李銷勳
~T40
附表  訴訟費用應分擔比例
  共  有  人    應分擔比例
原告  丁○○      九十分之二十九
被告  甲○○      九十分之一
      丙○○      三分之一
      庚○○      五分之一
      己○○      十五分之二


司法院資訊處製作；財團法人民間司法改革基金會備份。
